【裁判字號】    99,訴,210
【裁判日期】    990519
【裁判案由】    損害賠償
【裁判全文】
臺灣嘉義地方法院民事判決               99年度訴字第210號
原      告  甲○○
訴訟代理人  乙○○
被      告  丙○○
上列當事人間損害賠償事件，於99年5月5日言詞辯論終結，本院
判決如下：
    主  文
被告應給付原告新臺幣壹萬肆仟佰伍拾玖元，及自民國九十九
年二月二十四日起至清償日止，按週年利率百分之五計算之利息
。
原告其餘之訴駁回。
訴訟費用由被告負擔百分之二，餘由原告負擔。
本判決第一項得假執行。
原告其餘假執行之聲請駁回。
    事 實 與 理 由
一、原告起訴主張：
  (一)被告於民國98年7 月29日駕車肇事，撞傷原告，傷害事實如
    台灣嘉義地方法院檢察署98年度偵字第7653號起訴書所示，
    案經本院以99年度朴交簡字第5 號、99年度交簡上第11號案
    件判決確定在案，爰依法提起附帶民事賠償。
  (二)原告共求償新台幣（下同）629,878元：
    1.醫療費用34,878元：此僅列原告住院開刀期間費用，實際
      住院開刀費用共計80,280元，有收據2 張為證。經保險申
      請給付45,401元，故請求差額34,878元（實際差額應為
      34,879元），此求償費用僅列保險未理賠部分，尚不含後
      續復健、回診及無法提供單據之醫療費用，如中藥醫療等
      。
    2.交通往返開銷20,000元：原告自受害日起，與家人頻繁往
      返醫院，期間大部分皆以自有交通工具代步，故無法提供
      有效單據，由於原告之住處偏僻交通往來不便，且無公共
      交通工具可搭乘，故進出均須仰賴計程車或專車接送。以
      單趟100 元為單位，往返2 趟即須花費200 元，呈如所附
      收據107 張，乘以200 元，早已超過索賠金額20,000元。
      且家屬往返醫院照料以及無收據就醫交通費並未列入，故
      僅以有收據部分計算交通費為20,000元。
    3.機車毀損25,000元：原告於此次車禍中車牌號碼MUV-550
      號、125c.c. 之重型機車已嚴重毀損，不堪修復。依現行
      機車市場行情請求25,0 00 元另購二手中古機車作為日後
      代步工具。
    4.工作損失100,000元：原告平日兼職為長女照料家務及照
      顧其3名子女為主要工作，長女每月亦固定給付20,000 元
      予原告作為工作報酬金。但長女僅是以時薪（每小時95元
      ）計算之部分工時人員，事故發生後原告及其子女各方面
      均須仰賴長女照料，致長女工作時間、收入相對大幅減少
      ，故無多餘能力再支付每月20,000元，故僅以5 個月為限
      申請理賠。
    5.營養費150,000元：依5個月計（1個月住院期＋4個月復原
      期），每日1千元計。因原告年事已高且受傷部分相當嚴
      重，要恢復亦要較長時間；且由於年紀較大，骨質疏鬆復
      原不易，除西醫治療外也積極尋求可行之中醫療法，無非
      只想早日恢復健康。但一般中藥房並無提供收據或診斷書
      ，一般保健食品單價又很高，後續之療養更無法正確估算
      ，故此部分尚包含健保不給付以及無收據等營養必須補充
      品。
    6.精神損失300,000元：由於原告受傷嚴重，初期1個月完全
      無法下床行走，生活完全仰賴他人，復健期間更須忍受傷
      口疼痛作復健，目前仍經常腫脹不適、因疼痛只能短距離
      行走，完全無法從事事故前之活動，如參加社區活動，也
      無法陪伴兒孫出遊等，從一個照顧別人的人轉變為完全須
      依賴別人協助，身心傷害非三言兩語可形容。且事發突然
      造成全家精神壓力以及生活步調完全混亂。傷口不但造成
      永久性疤痕，且經常反覆疼痛，原告及家屬所受煎熬非一
      般人所能體會。
    7.原告並已領取強制險81,401元，包含36,000元的看護費用
      ，故系爭原告請求之二張收據強制險只給付45,401元。
  (三)並聲明：1.被告應賠償原告629,878 元，並自起訴狀繕本送
    達之翌日即99年2 月24日起至清償日止，按週年利率百分之
    5 計算之利息。2.前項判決請准供擔保宣告假執行。3.訴訟
    費用由被告負擔。
二、被告則以：
  (一)對原告請求金額意見：
    1.認為賠償不合理，且車禍原告為主因，不能完全由我來之
      父，原告提出的收據很多都是模糊的。
    2.交通費部分請求過高，且原告家中有車，他女兒在醫院當
      護士，他家坐公車也很方便。
    3.原告之訴訟代理人每個月都給原告20,000元，也沒有辦法
      證明，原告住院醫療也沒有收據。
    4.機車當初有照相，只有腳踏板受損，不需要這麼多錢。
  (二)並聲明：原告之訴駁回。
三、爭點事項
  (一)不爭執事項：
    1.被告於98年7月29日15時50分許，駕駛車牌S3-7277號自用
      小客車，沿嘉義縣朴子市○○路由東向西直行，途經嘉義
      縣朴子市○○路280號前，適有原告騎乘車牌號碼MUV-550
      號重型機車，沿嘉義縣朴子市○○路由西向東直行，欲左
      轉往博文街而行經該處，因故兩車發生碰撞，原告因此人
      車倒地，並受有右側脛骨幹下端3分之1粉碎性骨折、右側
      第7根肋骨閉索性骨折、右側創傷性血胸、右足跟撕裂傷
      等傷害。
    2.原告已領得強制汽機車責任保險醫療給付81,401元。
    3.原告未受國民教育，現幫長女即訴訟代理人乙○○帶3位
      小孩維生；被告為國中畢業，工作為剝蚵，有時跑樂隊。
  (二)爭執事項：
   1.原告請求之損害賠償數額是否允當？
   2.原告就本件車禍之發生是否與有過失？若有，其過失比例
     為若干？
四、本院之判斷：
  (一)被告於98年7 月29日15時50分許，駕駛車牌S3-7277 號自用
    小客車，沿嘉義縣朴子市○○路由東向西直行，途經嘉義縣
    朴子市○○路280 號前，本於行經該行車管制號誌交岔路口
    時應注意車前狀況，隨時採取必要之安全措施，而依當時情
    形，又無不能注意之情事，竟疏未注意於此，適有原告騎乘
    車牌號碼MUV-550 號重型機車，沿嘉義縣朴子市○○路由西
    向東直行，欲左轉往博文街而行經該處，本亦應注意行經行
    車管制號誌交岔路口，左轉彎車應讓直行車先行，而依當時
    情形，又無不能注意之情事，亦疏未注意於此，致使兩車發
    生碰撞，原告因此人車倒地，並受有右側脛骨幹下端3 分之
    1 粉碎性骨折、右側第7 根肋骨閉索性骨折、右側創傷性血
    胸、右足跟撕裂傷等傷害。此有道路交通事故現場圖、道路
    交通事故調查報告表(一)、(二)各1 份（見嘉義縣警察局朴子分
    局嘉朴警偵字第0980033504號刑案偵察卷宗第14至16頁）、
    交通事故現場照片8 幀（見前卷第17至20頁）及診斷證明書
    1 件（見前卷第22頁）在卷可稽，復為兩造所不爭執，是原
    告起訴主張之上開事實，堪信為真。
  (二)按汽車行駛時，駕駛人應注意車前狀況及兩車併行之間隔，
    並隨時採取必要之安全措施。道路交通安全規則第94條第3
    項定有明文。被告係領有合格駕駛執照之人，自應注意上開
    規定。再者依卷附交通事故調查報告表之記載，本件事故發
    生當時天候晴、日間自然光、柏油路面、路面乾燥、無缺陷
    、無障礙物、視距良好，並無不能注意情事，被告駕駛自小
    客貨車，疏未注意及此，貿然行駛，致與原告騎乘之機車發
    生碰撞，原告因而人車倒地，受有右側脛骨幹下端3 分之1
    粉碎性骨折、右側第7 根肋骨閉索性骨折、右側創傷性血胸
    、右足跟撕裂傷等傷害等傷害，被告駕駛行為應有過失甚明
    。又本件經送請臺灣省嘉雲區車輛行車事故鑑定委員會鑑定
    結果認定：「一、甲○○駕駛重機車，行經行車管制號誌交
    岔口，左轉彎未讓對向直行車先行，為肇事主因。二、丙○
    ○駕駛自小客車，行經行車管制號誌交岔路口，未注意車前
    狀況，為肇事次因。」有臺灣省嘉雲區車輛行車事故鑑定委
    員會98年11月20日嘉雲鑑980718字第0985803931號函附之鑑
    定意見書1 份（見同署9 8 年度偵字第7653號偵查卷第5 至
    7 頁）在卷可稽，亦與本院前揭認定被告駕車有過失乙節相
    當。原告雖對本件車禍之發生與有過失，惟不因此解免被告
    過失責任。又被告之過失駕駛行為與原告之傷害間，具有相
    當因果關係，原告主張被告應負過失侵權賠償責任，自屬有
    據。
  (三)按因故意或過失，不法侵害他人之權利者，負損害賠償責任
    ；不法侵害他人之身體或健康者，對於被害人因此喪失或減
    少勞動能力或增加生活上之需要時，應負損害賠償責任；不
    法侵害他人之身體、健康、名譽、自由、信用、隱私、貞操
    ，或不法侵害其他人格法益而情節重大者，被害人雖非財產
    上之損害，亦得請求賠償相當之金額。民法第184 條第1 項
    前段、第193 條第1 項、第195 條第1 項前段分別定有明文
    。第所稱「增加生活上之需要」，係指被害以前無此需要，
    因為受侵害，始有支付此費用之需要而言，是因身體或健康
    被害時，延醫治療之醫療費用固屬此範圍，但若超過醫療目
    的，或不能證明為療傷所必須之支出，則與加害行為無因果
    關係，自不能請求賠償。又依民事訴訟法第277 條本文規定
    ，當事人主張有利於己之事實，經他造否認，應就該事實負
    舉證之責任，當事人如不能舉證證明所主張之事實為真實，
    其主張自不可採信。茲就原告請求之項目、金額認定如下：
    1.醫療費用34,878元：
      (1)原告主張實際住院開刀支出費用共計80,280元，並提出
        行政院衛生署朴子醫院醫療費用收據兩張為證。經查，
        原告因系爭車禍受有「右側脛骨幹下端3分之1粉碎性骨
        折、右側第7 根肋骨閉索性骨折、右側創傷性血胸、右
        足跟撕裂傷」等傷害，醫囑為：「1.因上述疾病於民國
        98年7 月29日至急診就醫接受右足跟撕裂傷口縫合、患
        肢長腿石膏副木固定；併住院於7 月30日接受右側脛骨
        幹下端3分之1閉鎖性骨折開放性復位手術、骨板骨釘固
        定，住院至98年8 月13日共住院16天，因行動不便需專
        人照顧1個月。2.陸續門診接受放射線檢查/口服藥物治
        療/復健治療至9 月16日共急、門診4次、復健治療10次
        。3.自受傷日起宜休養3 個月、復健治療1個月，共4個
        月。」此有衛生署朴子醫院診斷證明書在卷可稽（見本
        院卷第34頁）。經核與前揭費用支出收據時、地、病徵
        具無不符之處，堪信屬實。是原告因本次開刀實際支出
        費用為80,280元。
      (2)至於原告主張已領取第三人強制汽車責任險醫療費81,4
        01元（包括醫療給付為45,401元、看護費為36,000元）
        ，尚有34,878元（實際應為34,879元）未獲強制險理賠
        云云。另按損害之發生或擴大，被害人與有過失者，法
        院得減輕賠償金額或免除之。民法第217 條第1 項定有
        明文。此項規定之目的，在謀求加害人與被害人間之公
        平，故在裁判上法院得以職權減輕或免除之。查本件原
        告就系爭車禍之發生為與有過失，已如前述。揆諸前揭
        規定，本件賠償金額尚待本院依兩造就損害原因力之強
        弱、過失程度之輕重，酌減賠償金額。倘逕以所獲強制
        責任保險金沖銷前揭實際支出費用45,401元，則該沖銷
        部分賠償額未能依過之比例酌減計算，不啻脫免前揭與
        有過失法文之規定，與謀求兩造公平之立法意旨，未盡
        相符。從而本院爰於計算賠償總額後，依後述比例酌減
        計算之。
    2.交通往返開銷20,000元：此經原告提出行政院衛生署朴子
      醫院醫療費用收據107 張在卷，其中神經外科之自98年10
      月8日起至同年月15日止計6張；中醫科部分自98年12月31
      日起至99年4月17日止計22張；骨科部分自98年8月19日起
      至99年4月19日止計78張；開刀期間（98年7月29日至同年
      8月13日）費用收據1張。查原告因系爭車禍於98年7 月29
      日受有「右側脛骨幹下端3分之1粉碎性骨折、右側第7 根
      肋骨閉索性骨折、右側創傷性血胸、右足跟撕裂傷」，已
      如前述，堪認該些骨折及內傷非無骨科及中醫科複診必要
      。至於神經外科部分，原告於98年10月間於神經外科主訴
      復健項目，有前揭收據在卷可憑，亦堪認與前揭車禍傷痛
      有因果關係，有複診必要。另原告主張每趟車資100 元部
      分，查原告現住嘉義縣東石鄉下蔦松18號，距看診之署立
      朴子醫院（位於嘉義縣朴子市）分屬不同鄉鎮市行政區，
      距離非近，本院認原告請求每趟計程車資100 元應屬允當
      。惟經本院核閱前揭醫療費用收據，其中中醫科與骨科於
      99年1 月23日上午、同年月26日下午、99年4 月12日至同
      年月17日上午等8 次看診時段為相同（見本院卷第42 頁
      至47頁、第53至54頁、第128 至129 頁、第134 至139 頁
      ），當無重複列計車資必要。另98年12月31日中醫科看診
      時段為上午、骨科為晚上，無重複計算之虞，本院准予列
      計。綜上計算，原告得請求之車資為19,800元（計算式：
      107 趟－重複之8 趟＝99趟；99趟×往返之2 趟×每趟
      100 元＝19,800元），逾此範圍之請求，不應准許。
    3.機車毀損25,000元：按因犯罪而受損害之人，於刑事訴訟
      程序得附帶提起民事訴訟，對於被告及依民法負賠償責任
      之人，請求回復其損害，刑事訴訟法第487 條定有明文。
      因此，本件原告於刑事訴訟中所得提起之附帶民事賠償，
      以因被告被訴過失傷害刑事案件而受損害者為限。至於機
      車毀損部分，被告並無刑事犯罪行為，就機車毀損部分以
      刑事附帶民事訴訟起訴加以請求，於法不符，不應准許。
    4.工作損失100,000元：原告自陳現幫長女照顧3名小孩，每
      月獲有20,000元酬勞，並提出聲明書1 份為證。經查，原
      告之長女乙○○及其配偶現均有工作，現有3 名小孩，此
      經原告陳報在案，且為被告所不爭執，堪信為真。則於其
      工作時間內，非無另僱保姆照護3 小孩之必要。是原告主
      張照護3 名小孩領有酬勞，與一般生活經驗法則尚無不符
      之處，應為可採。惟查，原告之訴訟代理人乙○○於本院
      99年4 月21日言詞辯論期日自陳：「（法官問：原告女兒
      每月給你二萬元，有何證據？）沒有證據，我是原告的女
      兒，我都是陸陸續續給原告的，有的時候是我先生給的，
      因為原告幫我帶小孩，我才有辦法出去上班，二萬元包含
      小孩的吃、用，我目前的能力，每天有八百元的收入，但
      是現在我只能上半天的班，下半天要回家帶小孩。」準此
      ，原告所稱每月領有20,000元，尚且包括3 名小孩之生活
      費用，並非實領20,000元之報酬，則原告每月所得酬勞為
      何，非無疑問。本院衡諸前情，另參以行政院勞工委員會
      以勞動二字第0960130576號文公告勞工基本薪資為17,280
      元，認原告每月之報酬以17,280元為適當。末查，原告因
      前揭傷害，醫囑需自受傷日起宜休養3 個月、復健治療1
      個月，共4 個月，已如前述。綜上計算，原告因系爭車禍
      之工作損失為69,120元（計算式：17,280元×4 月＝
      69,120元），逾此範圍之請求，不應准許。
    5.營養費150,000 元：原告未提出任何證物以實其說，亦自
      承難以估算數額，本院實難僅依原告之片面印象憑空認定
      原告支出費用項目、數額為何。則依首揭舉證責任法理之
      說明，原告尚且不能舉證證明所主張之事實為真實，其主
      張自不可採信。退言之，縱認該些支出為真正，原告迄未
      舉證證明其該藥品與補品為醫囑所必須添購、有其必要性
      。是原告此部分之請求，為無理由，應予駁回。
    6.精神損失300,000 元：再按原告之身體權及健康權受侵害
      ，就非財產上之損害，雖得請求賠償相當之金額。但非財
      產上損害之慰撫金數額，究竟若干為適當，應斟酌加害人
      所施侵害行為之態樣、被害人所受傷害之程度、兩造身份
      、職業、教育程度、財產及經濟狀況等，為審判之依據。
      經查，本件被告係因過失不法侵害原告之身體權及健康權
      ，但原告受有右側脛骨幹下端3分之1粉碎性骨折、右側第
      7 根肋骨閉索性骨折、右側創傷性血胸、右足跟撕裂傷等
      傷害，經手術後住院16日、宜休養3個月、復健治療1個月
      等情，已如前述；又原告學歷未受國民教育，自陳幫長女
      照顧3名小孩，每月領有20,000 元（含小孩生活費），97
      年度有利息所得1,966元，名下有汽車1輛（出廠年份為83
      年，汽缸容量為1,998c.c. ，廠牌名稱為國瑞汽車）；被
      告幫人剝蚵維生，有時跑樂隊，無財產及所得資料。此據
      兩造陳明在案，並有稅務電子閘門財產所得調件明細表在
      卷可憑（見本院卷第142 頁至第146 頁）。本院斟酌被告
      所施侵權行為之態樣、原告所受傷害之程度及兩造之身份
      、教育程度、職業及被告之財產、經濟狀況等一切情事，
      認原告所得請求賠償之慰撫金（非財產上損害之金額）以
      150,000 元為適當，逾此範圍之請求實屬過高，不能准許
      。
    7.再本件原告請求之損害賠償額度有民法第217條第1項與有
      過失規定之適用，已如前述。經查，本件原告駕駛重機車
      ，行經行車管制號誌交叉口，左轉彎未讓對向直行車先行
      ，為肇事主因。被告駕駛自小客車，行經行車管制號誌交
      岔路口，未注意車前狀況，為肇事次因。此經臺灣省車輛
      行車事故鑑定委員會鑑定在案，亦如前述。是原告對車禍
      之發生未預促其注意，亦與有過失。本院斟酌雙方過失輕
      重程度、原因力之強弱及全辯論意旨，爰認被告對於本件
      車禍應負百分之30之過失責任，而原告應負百分之70之過
      失責任。故原告僅得請求被告應賠償金額之百分之30，方
      屬公允適當。
    8.綜上所述，原告請求開刀住院期間費用80,280元、交通往
      返開銷19,800元、工作損失69,120元、精神慰撫金
      150,000 元為有理由，合計為319,200 元。惟被告僅負百
      分之30之過失責任，依過失相抵原則，本件原告所可請求
      之損害賠額經比例計算為95,760元（計算式：319,200 元
      ×30％＝95,760元，元以下四捨五入，以下同。）。
  (四)另按保險人依本法規定給付之保險金，視為加害人或被保險
    人損害賠償金額之一部分，加害人或被保險人受賠償請求時
    ，得扣除之，強制汽車責任保險法第30條定有明文。本件原
    告因本件交通事故，業已領取強制汽車責任險保險金81,401
    元，此有保險理賠入帳存摺影本為憑（見本院卷第154 頁）
    ，且為兩造所不爭執，堪信屬實。揆諸前揭法條規定，原告
    所能請求之損害賠償金額，應再扣除上開已領取之保險金。
    則原告得請求被告給付之損害賠償額，扣除已領取之強制責
    任保險金後，應為14,359元（計算式：95,760元－81,401元
    ＝14,359元）。
  (五)復按給付有確定期限者，債務人自期限屆滿時起，負遲延責
    任。給付無確定期限者，債務人於債權人得請求給付時，經
    其催告而未為給付，自受催告時起，負遲延責任。其經債權
    人起訴，或依督促程式送達支付命令，與催告有同一之效力
    。民法第229 條第1 、2 項分別定有明文；又遲延之債務，
    以支付金錢為標的者，債權人得請求依法定利率計算之遲延
    利息。但約定利率較高者，仍從其約定利率；而應付利息之
    債務，其利率未經約定，亦無法律可據者，週年利率為百分
    之5 。亦為同法第233 條第1 項及第203 條所明定。查本件
    原告請求被告應賠償之金額，並未定有給付之期限，原告請
    求自起訴狀繕本送達被告之翌日起，按年息百分之5 計算之
    利息，並未逾上開規定之範圍，自無不合。查原告上開起訴
    狀繕本係於99年2 月23日送達被告收受，有送達證書為證，
    則原告等人就其勝訴部分，請求自99年2 月24日起至清償日
    止，按年息百分之5 計算之利息，洵屬正當，應予准許。
五、綜上所述，原告本於侵權行為損害賠償請求權之法律關係，
    請求被告給付14,359元，及自99年2 月24日起至清償日止，
    按年息百分之5 計算之利息部分，為有理由，應予准許，逾
    此範圍之請求，為無理由，應予駁回。
六、又本件所命被告給付之金額，未逾新臺幣50萬元，爰依民事
    訴訟法第389 條第1 項第5 款規定，依職權宣告假執行。原
    告雖聲明願供擔保請准宣告假執行，就原告勝訴部分，亦僅
    係促本院依職權發動而已，至原告敗訴部分，其假執行之聲
    請，失其所附，應併予駁回。
七、本件事證已臻明確，兩造其餘攻擊防禦方法，經審核結果，
    均不足以影響判決結果，爰不一一論述，附此敘明。
八、據上論結，本件原告之訴為一部有理由，一部無理由，依民
    事訴訟法第79條、第389 條第1 項第5 款，判決如主文。
中    華    民    國    99    年    5     月    19    日
                      民事第三庭法  官  黃茂宏
以上正本係照原本作成。
如對本判決上訴須於判決送達後20日內向本院提出上訴狀，除依
對造人數提出繕本外，並應依上訴利益繳交第二審裁判費。
中    華    民    國    99    年    5     月    19    日
                                書記官  李彩娥

司法院資訊處製作；財團法人民間司法改革基金會備份。
